ACORDAO-COMPLETO-2533224

ACÓRDÃO 2011/2022 ATA 13/2022 - SEGUNDA CÂMARA

VISTOS, relatados e discutidos este ato de concessão de aposentadoria em favor de Manoel Gaspar Pereira da Silva, emitido pelo Departamento Nacional de Infraestrutura de Transportes, ora apreciado para fins de registro
ACORDAM os Ministros do Tribunal de Contas da União, reunidos em Sessão da Segunda Câmara, diante das razões expostas pelo Relator, com fundamento nos artigos 71, III, da Constituição Federal; arts. 1º, V, e 39, II, da Lei 8.443/1992; 259, II, e 260, §1º, do Regimento Interno/TCU, em:
9.1. considerar ilegal, negando-lhe registro, o ato de concessão de aposentadoria de Manoel Gaspar Pereira da Silva (peça 3) , em razão da manutenção, nos proventos, da parcela "10288 - DECISAO JUDICIAL N TRAN JUG AT (Decisão judicial - Outros) ", referente à Gratificação pelo Desempenho de Atividades Rodoviárias (GDAR) , que deveria ter sido absorvida em face dos reajustes remuneratórios do cargo, após sua conversão em Vantagem Pessoal Nominalmente Identificada (VPNI) ;
9.2. dispensar o ressarcimento das quantias indevidamente recebidas de boa-fé pelo responsável, consoante o Enunciado 106 da Súmula de Jurisprudência deste Tribunal; 
9.3. deixar de expedir a determinação corretiva prevista no art. 262 do Regimento Interno deste Tribunal, em respeito à decisão incidente nos autos do Agravo de Instrumento 0059167-89.2014.4.01.0000/DF, em curso no Tribunal Regional Federal da 1ª Região;
9.4. determinar ao Departamento Nacional de Infraestrutura de Transportes que:
9.4.1. comunique ao interessado sobre a presente deliberação, alertando-o de que o efeito suspensivo proveniente da interposição de eventuais recursos junto a este Tribunal não o eximirá da devolução dos valores percebidos indevidamente após sua notificação, caso os recursos não sejam providos;
9.4.2. encaminhe ao Tribunal o comprovante da data em que o interessado tomou ciência desta deliberação;
9.4.3. na hipótese de desconstituição da decisão judicial que tem amparado o pagamento da GDAR nos autos do Agravo de Instrumento 0059167-89.2014.4.01.0000/DF, em trâmite no Tribunal Regional Federal da 1ª Região, adote as medidas administrativas necessárias à supressão das rubricas pagas a título de GDAR;
9.5. dar ciência deste Acórdão aos seguintes destinatários, informando que o teor integral de suas demais peças (Relatório e Voto) poderá ser obtido no endereço eletrônico www.tcu.gov.br/acordaos:
9.5.1. ao órgão responsável pela concessão;
9.5.2. ao Departamento de Assuntos Extrajudiciais da Advocacia-Geral da União para acompanhamento do Mandado de Segurança Coletivo 0018381-85.2014.4.01.3400 e do Agravo de Instrumento 0059167-89.2014.4.01.0000/DF, em trâmite no Tribunal Regional Federal da 1ª Região, bem como à Consultoria Jurídica deste Tribunal, nos termos da Questão de Ordem n° 4/2011, aprovada pelo Plenário em 8/6/2011;

APOSENTADORIA. Atos de Aposentadoria da unidade emissora Departamento Nacional de Infraestrutura de Transportes, enviados ao TCU pela unidade de controle interno CONTROLADORIA-GERAL DA UNIÃO para fins de análise e julgamento

Segunda Câmara

Departamento Nacional de Infraestrutura de Transportes.

3. Interessados/Responsáveis:
3.1. Interessado: Manoel Gaspar Pereira da Silva (XXX.933.052-XX).

13.1. Ministros presentes: Bruno Dantas (Presidente), Augusto Nardes e Antonio Anastasia (Relator).
13.2. Ministro-Substituto convocado: Marcos Bemquerer Costa.
13.3. Ministro-Substituto presente: André Luís de Carvalho.

ANTONIO ANASTASIA

Trata-se de ato de concessão de aposentadoria em favor de Manoel Gaspar Pereira da Silva, emitido pelo Departamento Nacional de Infraestrutura de Transportes, submetido a este Tribunal para fins de exame de legalidade e registro.
2.	Reproduzo a seguir, com ajustes de forma, o teor principal da instrução conclusiva elaborada pela Secretaria de Fiscalização de Integridade de Atos e Pagamentos de Pessoal e de Benefícios Sociais (Sefip) , cujas conclusões foram endossadas pela direção da unidade e pelo Ministério Público de Contas (peças 5 a 7) : 
     (...) 
Exame das Constatações
Ato: 145660/2021 - Inicial - Interessado (a) : MANOEL GASPAR PEREIRA DA SILVA - CPF: XXX.933.052-XX
Parecer do Controle Interno: considerar o ato Legal.
Constatação e análise: 
1.1.1. Houve o registro de pelo menos uma rubrica com 'Denominação para análise pelo TCU = Decisão judicial (10288 - DECISAO JUDICIAL N TRAN JUG AT (Decisão judicial - Outros) - R$ 270,99) .
Justificativa do Gestor de Pessoal: Não há. Verificação efetuada no âmbito do TCU.
Análise do Controle Interno:  Não há. Verificação efetuada no âmbito do TCU.
Análise da Equipe Técnica: Ilegal
A rubrica judicial se refere à GDAR que teve origem no Mandado de Segurança Coletivo 0018381-85.2014.4.01.3400, impetrado pela Associação dos Servidores Federais em Transportes (ASDNER) , com pedido de liminar, a fim de suspender a aplicação da Mensagem 554726/MPOG, que determinou a absorção integral das VPNIs relativas à GDAR, bem como descontos nos proventos dos beneficiários, a título de reposição ao Erário, dos valores decorrentes de VPNIs recebidas. Há comprovação de que o (a) interessado (a) era filiado (a) a Associação na época do trâmite da Ação que ampara o referido pagamento, e que autorizou a referida entidade a defender os seus interesses na aludida ação. O seu nome está na relação anexada ao ato e-Pessoal 130576/2020.
Na sentença definitiva, o juízo titular da 6ª Vara Federal/DF concedeu parcialmente a segurança aos interessados, ratificando o deferimento parcial do pedido liminar, para determinar à autoridade coatora que não procedesse aos descontos determinados pela Mensagem 554726/MPOG, a título de reposição ao Erário, dos valores decorrentes de VPNIs recebidas pelos filiados da impetrante da ação.
Posteriormente, a ASDNER, insatisfeita com as consequências da negativa sofrida em recurso de apelação, que recebeu o recurso apenas no seu efeito devolutivo, o que acarretaria a pronta supressão da parcela indigitada dos proventos dos interessados, interpôs o Agravo de Instrumento 0059167-89.2014.4.01.0000/DF, com o intuito de que fosse concedido efeito suspensivo à referida apelação.
Acatando o pedido, a decisão deu provimento ao agravo de instrumento, recebendo o recurso tanto no seu efeito devolutivo como no suspensivo.
Em pesquisa realizada no portal do Tribunal Regional Federal da 1ª Região, verificou-se que o Agravo de Instrumento 0059167-89.2014.4.01.0000/DF ainda se encontra pendente de julgamento definitivo pela Turma, o que faz com que a decisão liminar, que recebeu o recurso nos seus efeitos devolutivo e suspensivo, ainda esteja em vigor, impedindo a suspensão do pagamento da parcela ora tratada nos autos.
Diante do contexto judicial apresentado, o Tribunal de Contas da União está impedido de determinar a suspensão da referida parcela. Entretanto, em face da independência das instâncias, pode decidir a questão posta a sua análise com base nos documentos acostados aos autos e na sua jurisprudência, não se vinculando aos provimentos judiciais eventualmente existentes.
Deste modo, considerando a jurisprudência da Corte de Contas, o ato de aposentadoria constante dos autos deve ser considerado ilegal, com negativa de registro, devido ao pagamento irregular de rubrica referente à Gratificação de Desempenho de Atividades Rodoviárias (GDAR) , extinta pelo art. 28, inciso III, da Lei 8.460/1992, que não foi corretamente absorvida mesmo após a implantação de novas estruturas remuneratórias na carreira dos interessados.
O quadro resumo de ocorrências e, quando for o caso, o detalhamento da norma legal e da jurisprudência para a inconsistência acima elencada encontra-se no anexo II dessa instrução. 
 (...) 
[Anexo II - Detalhamento da norma legal e da jurisprudência
GRATIFICAÇÃO PELO DESEMPENHO DE ATIVIDADE RODOVIÁRIA (GDAR) 
 	Quanto à rubrica judicial de Gratificação pelo Desempenho de Atividade Rodoviária (GDAR) , destaque-se que a Lei 8.460/1992, em seu art. 28, III, extinguiu seu pagamento. Entretanto, respeitando o princípio da irredutibilidade remuneratória previsto no art. 37, XV, da Constituição Federal, muitas sentenças garantiram a percepção da gratificação mesmo após o comando da Lei citada. Nesse contexto, é entendimento pacificado nesta Corte de Contas (Acórdão 4516/2019-TCU-Primeira Câmara, de relatoria do Ministro Bruno Dantas, 1.313/2016-TCU-2ª Câmara, de relatoria do Ministro Weder de Oliveira, e 11.245/2015-TCU-2ª Câmara, de relatoria do Ministro Augusto Sherman) , de que tal gratificação não se incorpora indefinidamente aos vencimentos, mesmo que amparada por sentença judicial, pois tem natureza de manutenção do nível remuneratório. 
Porém, conforme registrado no Acórdão 16448/2021-TCU-Segunda Câmara, Ministro-Relator Raimundo Carreiro, inicialmente, entendeu-se que a decisão proferida no Agravo de Instrumento 0019465-39.2014.4.01.0000 não estava mais em vigor desde setembro de 2014, quando houve o julgamento de mérito do Mandado de Segurança Coletivo 0018381-85.2014.4.01.3400. Entretanto, foi interposto novo Agravo de Instrumento, autuado sob o n. 0059167-89.2014.4.01.0000, em face do Mandado de Segurança Coletivo 0018381-85.2014.4.01.3400 em curso no TRF da 1ª Região, pendente de trânsito em julgado.]
CONCLUSÃO
A abrangência e a profundidade das verificações levadas a efeito fundamentam convicção de que o ato 145660/2021 pode ser apreciado pela ilegalidade, em razão das irregularidades apontadas no item Exame das Constatações desta instrução, que representam afronta à legislação e à jurisprudência de referência
PROPOSTA DE ENCAMINHAMENTO
Ante o exposto, com fundamento no art. 71, inciso III, da Constituição Federal, no art. 1º, inciso V, e art. 39, incisos I e II, da Lei 8.443/1992, no art. 260 do Regimento Interno do Tribunal de Contas da União, propõe-se: 
Considerar ILEGAL e recusar registro do ato de Aposentadoria de MANOEL GASPAR PEREIRA DA SILVA do quadro de pessoal do órgão/entidade Departamento Nacional de Infraestrutura de Transportes, com base nos arts. 71, inciso III, da Constituição Federal, 1º, inciso V, e 39, inciso II, da Lei 8.443/1992 e 260, § 1º, do Regimento Interno.
Com fulcro no art. 262, caput, do Regimento Interno deste Tribunal, determinar ao órgão/entidade Departamento Nacional de Infraestrutura de Transportes que: 
informe o teor do acórdão que vier a ser prolatado, encaminhando ao TCU, no prazo de trinta dias, comprovante da data de ciência pelo (a) interessado (a) , nos termos do art. 4º, § 3º, da Resolução TCU 170/2004.
uma vez desconstituída a Ação que assegura, presentemente, o pagamento da rubrica judicial ora impugnada por esta Corte, adote as medidas administrativas necessárias à regularização do seu pagamento, promovendo, ainda, a reposição ao erário dos valores indevidamente percebidos, nos termos do art. 46 da Lei 8.112/1990, com a redação dada pela Medida Provisória 2.225-45/2001, caso a decisão judicial definitiva não venha a dispor de modo contrário.
dê ciência, no prazo de quinze dias, contados da notificação, do inteiro teor desta deliberação (a) o interessado (a) , alertando-o (a) de que o efeito suspensivo proveniente da interposição de eventuais recursos junto ao TCU não o (a) exime da devolução dos valores percebidos indevidamente, caso o recurso não seja provido.
É o Relatório.

não há

Procuradora-Geral Cristina Machado da Costa e Silva.

APOSENTADORIA. DNIT. PAGAMENTO IRREGULAR DA RUBRICA REFERENTE À GRATIFICAÇÃO DE DESEMPENHO DE ATIVIDADES RODOVIÁRIAS (GDAR), DECORRENTE DE DECISÃO JUDICIAL NÃO TRANSITADA EM JULGADO. NEGATIVA DE REGISTRO. DETERMINAÇÃO PARA ACOMPANHAMENTO DA AÇÃO JUDICIAL E ADOÇÃO DAS PROVIDÊNCIAS CORRETIVAS NECESSÁRIAS, EM CASO DE DESCONSTITUIÇÃO DA SENTENÇA. CIÊNCIA.

APOSENTADORIA (APOS)

Secretaria de Fiscalização de Integridade de Atos e Pagamentos de Pessoal e de Benefícios Sociais (Sefip).

Trata-se ato de concessão de aposentadoria em favor de Manoel Gaspar Pereira da Silva, emitido pelo Departamento Nacional de Infraestrutura de Transportes, submetido a este Tribunal para fins de exame de legalidade e registro.
2.	Os exames procedidos revelaram a irregularidade caracterizada pelo pagamento da rubrica "10288 - DECISAO JUDICIAL N TRAN JUG AT (Decisão judicial - Outros) ", referente à Gratificação pelo Desempenho de Atividades Rodoviárias (GDAR) , que deveria ter sido absorvida em face dos reajustes remuneratórios do cargo, após sua conversão em Vantagem Pessoal Nominalmente Identificada (VPNI) .
3.	Instituída pelo Decreto-Lei 2.194/1984 (art. 1º) , a GDAR foi convertida em VPNI, por meio da Medida Provisória 210/2004, de setembro de 2004. Em 25/2/2014, o então Ministério do Planejamento, Desenvolvimento e Gestão exarou a Mensagem-Siape 554726, informando que, a partir da folha de pagamento do mês de fevereiro de 2014, a referida VPNI deveria ser integralmente absorvida em decorrência do reajuste remuneratório.  
4.	Irresignada, a Associação dos Servidores Federais em Transportes (ASDNER) impetrou o Mandado de Segurança Coletivo 0018381-85.2014.4.01.3400, com o objetivo de sustar a eficácia da Mensagem 554726. Mediante decisão liminar, foi ordenada a reinclusão da parcela no contracheque dos representados.
5.	Embora a decisão de mérito no MS 0018381-85.2014.4.01.3400 tenha sido desfavorável à entidade de classe, o feito prosseguiu em fase recursal e, atualmente, segundo a unidade técnica, o pagamento da parcela continua assegurado pelo efeito suspensivo concedido ao recurso de apelação,  por ocasião do Agravo de Instrumento 0059167-89.2014.4.01.0000/DF. Segundo a instrução coligida no Relatório, a matéria ainda se encontra pendente de julgamento, "o que faz com que a decisão liminar, que recebeu o recurso nos seus efeitos devolutivo e suspensivo, ainda esteja em vigor, impedindo a suspensão do pagamento da parcela ora tratada nos autos".
6.	Em sua instrução, a Secretaria de Fiscalização de Integridade de Atos e Pagamentos de Pessoal e de Benefícios Sociais (Sefip) assinala que a GDAR já se encontra extinta na legislação remuneratória e que não há amparo legal ou judicial para sua manutenção ad aeternum nos proventos dos ex-servidores.
7.	Nessa mesma linha, a jurisprudência do Superior Tribunal de Justiça confirma que a absorção da gratificação em comento pelos acréscimos remuneratórios decorrentes da progressão funcional não importa redução de vencimentos, o que afasta a tese de ofensa ao princípio da irredutibilidade salarial em virtude de sua absorção por reajustes remuneratórios (RE 302.004/CE) .
8.	Assim, assiste razão aos pareceres quanto à impropriedade da manutenção da referida parcela nos proventos do interessado, o que legitima a proposta de negativa de registro ao ato sob exame, considerando a competência constitucional privativa desta Corte de Contas assentada no inciso III do art. 71 da Lei Maior. 
9.	Todavia, conforme bem ressaltado pela unidade de instrução, este Tribunal está impedido de determinar a interrupção do pagamento da parcela inquinada, em respeito ao provimento judicial assinalado. 
10.	Nesse cenário, a Sefip propõe, com o endosso do Parquet de Contas, a negativa de registro ao ato em exame, com determinação ao DNIT para que acompanhe a referida ação judicial e, caso sobrevenha decisão desfavorável à pretensão da autora, interrompa o pagamento da parcela inquinada e adote as medidas administrativas necessárias à restituição dos valores indevidamente recebidos, salvo decisão judicial em contrário.
11.	Dito isso, acolho, na essência, e com ajustes de forma, a proposta de encaminhamento dos pareceres.
12.	Ressalto que a questão versada neste processo já foi objeto de outras deliberações deste Tribunal, entre as quais resgato o Acórdão 16448/2021-TCU-Segunda Câmara (relator: Ministro Raimundo Carreiro) , cujo voto condutor assentou os seguintes esclarecimentos que considero oportuno aqui reprisar:
7. 	Inicialmente, não desconheço que o art. 28, inciso III da Lei 8.460/1992, extinguiu a parcela da GDAR, e que a decisão proferida no Agravo de Instrumento 0019465-39.2014.4.01.0000 não está mais em vigor desde setembro de 2014, quando houve o julgamento de mérito do Mandado de Segurança Coletivo 001838185.2014.4.01.3400.
8.	Entretanto, divirjo do MP/TCU no que se refere à inexistência de decisão judicial que ampare o pagamento da parcela relativa à GDAR, visto que foi interposto novo Agravo de Instrumento, autuado sob o nº 0059167-89.2014.4.01.0000, em face do Mandado de Segurança Coletivo 0018381-85.2014.4.01.3400 em curso no TRF da 1ª Região, pendente de trânsito em julgado.
9.	No referido Agravo, foi dado provimento no sentido de receber o recurso de apelação interposto pela ASDNER nos efeitos devolutivo e suspensivo., conforme decisão da Desembargadora Federal Ângela Catão, de 17/10/2014, verbis:  
Trata-se de Agravo de Instrumento, com pedido de antecipação da pretensão recursal, interposto pela ASSOCIAÇÃO DOS SERVIDORES FEDERAIS EM TRANSPORTES - ASDNER contra a decisão proferida pela MM. Juíza Federal da 6ª Vara Seção Judiciária do Distrito Federal que recebeu o recurso de apelação interposto de sentença denegatória de segurança em ação mandamental tão somente no efeito devolutivo.
 (omissis) 
Posteriormente, a juíza a quo proferiu sentença concedendo parcialmente a segurança tão somente para determinar à autoridade coatora que não proceda aos descontos determinados pela Mensagem 554726, a título de reposição ao erário, dos valores decorrentes de VPNIs recebidas pelos filiados da agravante (fls. 54/64) .
Num exame perfunctório da questão posta nos autos, considerada a situação excepcional acima exposta e diante da existência de dano irreparável ou de difícil reparação a ser experimentado pelos servidores filiados à associação agravante e da plausibilidade do direito vislumbrada no Agravo de Instrumento n. 0019465-39.2014.4.01.0000/DF, conforme disposto no artigo 558 do Código de Processo Civil, entendo que o recurso de apelação deve ser recebido em ambos os efeitos.
 (omissis) 
Isso posto, DOU PROVIMENTO ao agravo de instrumento, nos termos do art. 557, § 1º-A, do CPC, para determinar o recebimento do recurso de apelação interposto pela agravante nos efeitos devolutivo e suspensivo.
Publique-se.
Intime-se.
Comunique-se o teor desta decisão ao MM. Juiz a quo.
10.	Na mesma assentada, foi determinado pelo Relator convocado Juiz Federal Carlos Augusto Pires Brandão, em 8/12/2014, que fossem restabelecidas as verbas relativas às VPNIs em favor dos filiados da ASDNER, visto que a relação nominal com os servidores filiados, em obediência à decisão tomada no Agravo de Instrumento 001946539.2014.4.01.0000 foi apresentada pela Associação, litteris:
"Considerando a existência de decisão favorável aos filiados da agravante e apresentada a relação nominal dos servidores beneficiados pelo restabelecimento em suas folhas de pagamento da rubrica alusiva à Vantagem Pessoal Nominalmente Identificável, defiro o pedido, para determinar, seja a Agravada intimada, para, no prazo de 5 (cinco) dias, cumprir a decisão  de fls. 85/89, restabelecendo o pagamento das VPNIs em favor dos filiados à ASDNER constantes da relação nominal apresentada pela agravante (fls. 143/532) , devendo, ao cabo do prazo, comprovar o efetivo cumprimento da medida.
Publique-se. Intime-se. Cumpra-se, com urgência.
Brasília, 18 de dezembro de 2014". 
13.	De acordo com as informações disponíveis no sítio eletrônico do Tribunal Regional Federal da 1ª Região, o AI 0059167-89.2014.4.01.0000 ainda se encontra pendente de julgamento de mérito, mantendo-se, portanto, a situação fática reportada no precedente assinalado.
14.	Assim, assiste razão à unidade técnica quanto à impossibilidade de esta Corte de Contas ordenar, nesta assentada, a interrupção do pagamento da parcela inquinada.
15.	Deixo de acolher a proposta acessória formulada pela Sefip, no sentido de determinar, desde logo, que o DNIT adote as providências necessárias para a restituição, pelo inativo, das parcelas recebidas, em caso de desconstituição da decisão judicial que ampara seu pagamento. Essa não tem sido a praxe deste Tribunal em casos da espécie, a exemplo dos Acórdão 18330/2021-TCU-Primeira Câmara (relator: Ministro Substituto André Luís de Carvalho) , 18071/2021-2ª Câmara (relator: Ministro Augusto Nardes) , 16448/2021-2ª Câmara (relator: Ministro Raimundo Carreiro) , 6862/2021-2ª Câmara (relator: Ministro Substituto Marcos Bemquerer) , entre outros. Tal providência dependerá de variáveis ainda não conhecidas, vinculadas às condições a ser estabelecidas no julgamento definitivo da ação, cumprindo à União, por meio da Advocacia-Geral da União, adotar as providências adequadas ao caso.
16.	       Por fim, nos termos da Questão de Ordem n° 4/2011, aprovada pelo Plenário em 8/6/2011, assinalo a necessidade de dar ciência desta deliberação ao Departamento de Assuntos Extrajudiciais da Advocacia-Geral da União, para acompanhamento da demanda judicial em trâmite no Tribunal Regional Federal da 1ª Região, bem como à Consultoria Jurídica deste Tribunal.
	Do exposto, VOTO por que seja aprovado o Acórdão que ora submeto a este Colegiado.
TCU, Sala das Sessões, em 3 de maio de 2022.
ANTONIO ANASTASIA 
Relator